---
title: "PROJET DE PROVISIONNEMENT"
author: "Dimitri MEKONTSO"
date: "2025-11-08"
output: pdf_document
---

```{r setup, include=FALSE}
knitr::opts_chunk$set
library(readxl)
library(ChainLadder)
library(ggplot2)
library(dplyr)
require(plotly)
library(ggtext)
require(grid)
library(plotly)
library(gridExtra)  # Pour grid.arrange
require(nortest)
library(lmtest)
require(moments)
library(tseries)
library(FinTS)
library(scales)

```


```{r}


theme_custom <- theme_minimal(base_size = 13) +
  theme(
    panel.grid.minor = element_blank(),
    panel.grid.major = element_line(color = "gray85"),
    panel.background = element_rect(fill = "white"),
    axis.line = element_line(color = "black"),
    axis.ticks = element_line(color = "black"),
    panel.border = element_rect(color = "black", fill = NA),
    strip.text = element_text(size = 14, face = "bold", color = "white"),
    strip.background = element_rect(fill = "#006400", color = "black"),
    plot.margin = margin(5,5,5,5)
  )
#006400
```




# Partie I: IMPORTATION ET ANALYSE DES DONNÉES 

## IMPORTATION DE LA BASE DE DONNÉES 

```{r}
Triangle <- read_excel("Triangle.xlsx",skip=1)
head(Triangle)
```

## Extraire les années et les mettre comme noms de lignes

```{r}
annees <- Triangle[[1]]
triangle_matrice <- as.matrix(Triangle[, -1])  # Exclure la colonne Année
rownames(triangle_matrice)=annees
triangle_matrice
```

## Créer le triangle ChainLadder
```{r}
mon_triangle <- as.triangle(triangle_matrice)
mon_triangle 
```

## Analyse de l'écoulement des paiments

```{r}
df=as.data.frame(mon_triangle)
colnames(df)
```

```{r}
df$var <- "Écoulement~des~paiements~par~année~de~survenance"
# Créer le graphique
p<-ggplot(df, aes(x = as.factor(dev), y = value/1000000, 
                    color = as.factor(origin), group = origin)) +
  geom_line(linewidth = 1) +
  geom_point(size = 2) +
  facet_grid(~var, labeller = label_parsed) +
  labs(
    x = "Année de développement",
    y = "Paiement cumulé (en millions)",
    color = "Année de\nsurvenance"
  ) +
  theme_custom +
  theme(
    legend.background = element_rect(
      fill = "white",
      color = "black",      # Couleur du bord
      linewidth = 0.5         # Épaisseur du bord
    ),
    legend.box.background = element_rect(
      color = "black",
      linewidth = 1
    ),
    legend.margin = margin(6, 6, 6, 6)  # Marges internes
  )
p
```

Ce graphique illustre l'écoulement cumulé des paiements de sinistres, regroupés par leur année de survenance (cohortes de 2015 à 2024) et mesurés selon leur année de développement. Chaque ligne représente une cohorte et montre la progression monotone des paiements. Le point le plus récent sur chaque courbe indique l'état actuel des règlements.

**Interprétation** : 
Ce graphique confirme une branche à queue moyenne avec un règlement rapide sur les 4 à 5 premières années. Nous observons une forte croissance structurelle/inflation, car les cohortes récentes sont systématiquement plus élevées. Les points clés de volatilité sont le millésime 2020 très bas (effet COVID) et les années 2016-2017 anormalement hautes.


## Evolution des paiments des sinstres pour chaque survenances 

```{r}
triangl_decumul=cum2incr(mon_triangle ) # on décumul le triangle
triangle_matrix <- as.matrix(triangl_decumul)
# Calcul de la somme des diagonales (montants payés par année de survenance)
n <- nrow(triangle_matrix)
paid_by_accident_year <- numeric(n)
for (i in 1:n) {
  # Diagonale = somme des valeurs (i + j - 1) constantes
  diag_values <- sapply(1:ncol(triangle_matrix), function(j) {
    row <- i - j + 1
    if (row > 0 && row <= n) triangle_matrix[row, j] else NA
  })
  paid_by_accident_year[i] <- sum(diag_values, na.rm = TRUE)
}
#Résultat final
result<-data.frame(
  origin =unique(df$origin),
  paid_by_accident_year = paid_by_accident_year
)
result
```



```{r}
#Création du graphique
result$var <- "Montants~de~sinistres~payés~par~année~de~survenance"
p=ggplot(result, aes(x = factor(origin), y = paid_by_accident_year/1e6)) +
  geom_col(fill = "#006400") +
  geom_text(aes(label = format(round(paid_by_accident_year/1e6, 2), big.mark = " ")), 
            vjust = -0.3, size = 3.5) +  facet_grid(~var, labeller = label_parsed) +
  labs(
    x = "Année de survenance",
    y = "Somme totale des paiements(En Millions)"
  )+
  theme_custom
p
```

**Interprétation:**



# Partie II: Estimation des PSAP par le modèle de christofides

## Presentation de la méthode Log normal de Christofides.

Elle suppose que les logarithmes des paiements suivent une loi normale de paramètres $\alpha_i$+$\beta_j$ et $\sigma^2$, $\alpha_i$ l'éffet de l'année d'origine $i$  et $\beta_j$ celui de l'années de développement $j$. on met le problème sur forme matricielle et la solution est identique à celle d'un modèle de regression linéaire. L'estimateur MCO est sans biais et est le "meilleur".

Le modèle s'écrit: 
$$Y_{i,j}=ln(X_{i,j})=\alpha_i+\beta_j+\epsilon_{i,j}$$



Il faut traviller sur le triangle décumulé.

## Triangle décumulé.

```{r}
triangl_decumul=cum2incr(mon_triangle )
df=as.data.frame(triangl_decumul)
df_obs <- subset(df, ! is.na(value)) # on utilise les données du triangles supérieure 
```

## Mise en oeuvre du modèle

```{r}
# Transformation log-normale
df_obs$log_value <- log(df_obs$value)
df_obs$origin=as.factor(df_obs$origin)
df_obs$dev=as.factor(df_obs$dev)

# Ajustement du modèle log-normal de Christofides
modele_christofides <- lm(log_value ~ origin + dev, data = df_obs)
summary(modele_christofides)
```

Le modèle montre une bonne qualité d'ajustement globale. Le $R^2$ multiple est de 0.821, ce qui signifie que 82.1% de la variance des logarithmes des paiements cumulés est expliquée par les effets d'origine et de développement. Le test F ($p$-value $1.258\text{e-}08$) confirme que le modèle est globalement significatif.

**Interprétation des Effets**
La cohorte d'origine 2015 et l'année de développement 1 servent de référence et ne sont pas incluses (leur coefficient est implicitement 0, et l'Intercept $12.52$ est la valeur $\ln(X_{2015,1})$ estimée).

- Effet d'Origine ($\alpha_i$) : Les coefficients $\alpha_i$ (pour 2016 à 2024) sont majoritairement positifs, indiquant que la plupart des cohortes récentes (sauf 2018) ont, en moyenne, des niveaux de paiements cumulés plus élevés que la cohorte de référence 2015.L'effet est significatif pour 2016 ($0.361^*$) et 2022 ($0.480\text{.}$). L'effet élevé de 2022 reflète l'inflation et/ou la croissance du portefeuille observées.

- Effet de Développement ($\beta_j$) : Les effets de développement (colonnes 2 à 10) sont les plus fortement significatifs (p-values très faibles), ce qui est attendu : le temps est le facteur principal de la croissance des paiements cumulés. Les coefficients sont positifs jusqu'à l'année 5, avec des valeurs importantes pour les années 2, 3 et 4 ($0.911$ à $0.965$ en log), marquant la période où la croissance est maximale.La croissance ralentit et devient presque nulle en année 6 (coefficient $-0.005$) et diminue ensuite. L'effet de l'année 10 est le plus négatif ($-1.393^{***}$), marquant la fin de la période d'observation et une faible croissance résiduelle par rapport à l'année de référence 1.




## Validation des hypothèses du modèle

Valider les hypothèses du modèle revient à valider les hypothèses faites sur les résidus.


**1. Normalité des Résidus**

Nous utilisons le test de Shapiro-Wilk et le graphique Q-Q plot pour vérifier si les résidus suivent une loi normale.
**Interprétation :** Si la $p$-value de Shapiro-Wilk est supérieure à 0.05, nous ne rejettons pas l'hypothèse de normalité.

```{r}
residus <- residuals(modele_christofides)
# Test de Shapiro-Wilk (pour la normalité)
shapiro.test(residus)
# Graphique Q-Q plot (pour visualiser la normalité)
qqnorm(residus)
qqline(residus, col = "red")
```

Le graphique montre des quantiles qui suivent la droite de Henri. Nous notons toutefois qu'ils  s'écartent beaucoup de la distribution normale au niveau des extrêmes. Ceci laisse à supposer que les résidus ne sont pas normalement distribués. Toutefois, le tests de Shapiro renvoie une p-valeur > 0.05. Donc, nous concluons que les résidus sont normalement distribués.


**2. Homoscédasticité (Variance Constante)**

Nous utilisons le test de Breusch-Pagan et un graphique des résidus vs. les valeurs ajustées.

**Interprétation :** Si la $p$-value de Breusch-Pagan est supérieure à 0.05, nous acceptons l'hypothèse d'homoscédasticité. Graphiquement, les points doivent être dispersés de manière aléatoire et uniforme autour de la ligne horizontale.

```{r}
# Test de Breusch-Pagan (pour l'homoscédasticité)
bptest(modele_christofides)
# Graphique de dispersion des résidus (vérification visuelle)
plot(fitted(modele_christofides), residus,
     xlab = "Valeurs Ajustées",
     ylab = "Résidus",
     main = "Résidus vs. Valeurs Ajustées")
abline(h = 0, col = "red")
```
Nous notons des points dispersés de manière aléatoire autour de l'axe $x=0$. Par ailleurs, la p-valeur étant > 5%, nous concluons que les résidus sont homoscédastiques. 

3. Indépendance des Erreurs (Autocorrélation)
Le test de Durbin-Watson permet de détecter l'autocorrélation d'ordre 1 dans les résidus, ce qui est pertinent si l'ordre des données dans le data.frame reflète un ordre temporel.

**Interprétation :** La statistique de Durbin-Watson (DW) doit être proche de 2 (valeurs proches de 0 ou 4 indiquent une autocorrélation). Si la $p$-value est supérieure à 0.05, nous ne rejettons pas l'hypothèse d'indépendance.

```{r}
# Nécessite le package 'lmtest'
library(lmtest)
# Test de Durbin-Watson
dwtest(modele_christofides)
```
Nous avons une statistique de Durbin-Watson proche de 2. Par ailleurs, nous notons que la p-valeurs est supérieure à 5%. Donc, nos résidus ne sont pas indépendants.

4. Multicollinéarité
Nous utilisons les Facteurs d'Inflation de la Variance (VIF) pour vérifier la dépendance entre les variables explicatives (origin et dev).

**Interprétation :** Des valeurs de VIF inférieures à 5 ou 10 sont généralement considérées comme acceptables. Des VIF élevés indiquent que la forte corrélation entre les facteurs rend les estimations des coefficients instables.

```{r}
# Nécessite le package 'car'
# install.packages("car")
library(car)
# Calcul des VIF
vif(modele_christofides)
```

Nous allons des facteurs d'inflation de la variance sont tous inférieurs à 5%, nous concluons qu'il n'y a pas de problème de multicollinéarité significatif entre les variables explicatives.

**Conclusion:** au ragarde de l'analyse des resultats des tests sur les résidus, on valide le modèle log-normale.

**Synthèse des résultats et graphiques pour le rapport:**

####------------------------------------

```{r}
library(ggplot2)
library(gridExtra)
library(tseries)
library(nortest)
library(lmtest)
library(FinTS)
library(moments)

# Récupérer les résidus
residus <- residuals(modele_christofides)

# ============================================================
# CHARTE GRAPHIQUE AVEC #006400 (vert foncé)
# ============================================================

# Définir les couleurs avec #006400 comme couleur principale
col_principal <- "#006400"  # Vert foncé
col_secondaire <- "#228B22"  # Vert forestier (plus clair)
col_ligne <- "black"
col_rouge <- "red"          # Pour les lignes de référence

# Votre thème personnalisé EXACT
theme_custom <- theme_minimal(base_size = 13) +
  theme(
    panel.grid.minor = element_blank(),
    panel.grid.major = element_line(color = "gray85"),
    panel.background = element_rect(fill = "white"),
    axis.line = element_line(color = "black"),
    axis.ticks = element_line(color = "black"),
    panel.border = element_rect(color = "black", fill = NA),
    strip.text = element_text(size = 14, face = "bold", color = "white"),
    strip.background = element_rect(fill = "#006400", color = "black"),
    plot.margin = margin(5,5,5,5),
    plot.title = element_text(hjust = 0.5, face = "bold", size = 14),
    axis.title = element_text(face = "bold")
  )

# ============================================================
# CALCUL DE TOUS LES TESTS
# ============================================================

# Tests pour Résidus vs Temps
lb_test <- Box.test(residus, lag = 20, type = "Ljung-Box")
bp_test <- bptest(lm(residus ~ seq_along(residus)))

# Tests de normalité
if (length(residus) <= 5000) {
  sw_test <- shapiro.test(residus)
  test_name <- "Shapiro-Wilk"
  p_val_sw <- sw_test$p.value
} else {
  ad_test <- ad.test(residus)
  test_name <- "Anderson-Darling"
  p_val_sw <- ad_test$p.value
}

jb_test <- jarque.bera.test(residus)
ks_test <- ks.test(residus, "pnorm", 
                   mean = mean(residus, na.rm = TRUE), 
                   sd = sd(residus, na.rm = TRUE))

# Tests ACF
lb_test_acf <- Box.test(residus, lag = min(20, length(residus)/5), type = "Ljung-Box")

# Tests PACF et McLeod-Li
lb_test_sq <- Box.test(residus^2, lag = 20, type = "Ljung-Box")

# Test ARCH
arch_test <- tryCatch({
  ArchTest(residus, lags = 12)
}, error = function(e) {
  list(p.value = NA, statistic = NA)
})

# Limite de confiance pour ACF/PACF
ci <- 1.96 / sqrt(length(residus))

# ============================================================
# CRÉATION DES GRAPHIQUES AVEC LE BON FORMAT DE TITRES
# ============================================================

# 1. Résidus vs Temps
df_residus <- data.frame(
  temps = 1:length(residus),
  residus = as.numeric(residus)
)

p1 <- ggplot(df_residus, aes(x = temps, y = residus)) +
  geom_line(color = col_principal, linewidth = 0.8) +
  geom_point(color = col_principal, size = 1.5, alpha = 0.6) +
  geom_hline(yintercept = 0, color = col_rouge, linetype = "dashed", linewidth = 1) +
  geom_hline(yintercept = c(-2, 2) * sd(residus, na.rm = TRUE), 
             color = col_secondaire, linetype = "dotted", linewidth = 0.8) +
  annotate("text", x = length(residus) * 0.05, 
           y = max(residus, na.rm = TRUE) * 0.9,
           label = sprintf("Ljung-Box: p = %.4f\nBreusch-Pagan: p = %.4f", 
                           lb_test$p.value, bp_test$p.value),
           hjust = 0, color = col_principal, fontface = "bold", size = 3.8,
           lineheight = 0.9) +
  labs(title = "Résidus vs Temps",
       x = "Temps",
       y = "Résidus") +
  theme_custom

# 2. QQ-Plot
df_qq <- data.frame(
  theorique = qqnorm(residus, plot.it = FALSE)$x,
  empirique = qqnorm(residus, plot.it = FALSE)$y
)

p2 <- ggplot(df_qq, aes(x = theorique, y = empirique)) +
  geom_point(color = col_principal, size = 2, alpha = 0.6) +
  geom_abline(intercept = mean(residus, na.rm = TRUE), 
              slope = sd(residus, na.rm = TRUE),
              color = col_rouge, linewidth = 1) +
  annotate("text", x = min(df_qq$theorique), 
           y = max(df_qq$empirique) * 0.9,
           label = sprintf("Shapiro-Wilk: p = %.4f\nJarque-Bera: p = %.4f", 
                           p_val_sw, jb_test$p.value),
           hjust = 0, color = col_principal, fontface = "bold", size = 3.8,
           lineheight = 0.9) +
  labs(title = "Q-Q Plot",
       x = "Quantiles théoriques",
       y = "Quantiles empiriques") +
  theme_custom

# 3. Histogramme
p3 <- ggplot(df_residus, aes(x = residus)) +
  geom_histogram(aes(y = after_stat(density)), 
                 bins = 30, 
                 fill = col_principal, 
                 color = "black",
                 alpha = 0.6) +
  stat_function(fun = dnorm, 
                args = list(mean = mean(residus, na.rm = TRUE), 
                            sd = sd(residus, na.rm = TRUE)),
                color = col_rouge, linewidth = 1.2) +
  annotate("text", x = max(residus, na.rm = TRUE) * 0.6, 
           y = max(hist(residus, plot = FALSE)$density) * 0.9,
           label = sprintf("Jarque-Bera: p = %.4f\nSkewness: %.4f\nKurtosis: %.4f", 
                           jb_test$p.value,
                           skewness(residus, na.rm = TRUE),
                           kurtosis(residus, na.rm = TRUE)),
           hjust = 0, color = col_principal, fontface = "bold", size = 3.8,
           lineheight = 0.9) +
  labs(title = "Histogramme des résidus",
       x = "Résidus",
       y = "Densité") +
  theme_custom

# 4. ACF des résidus
acf_result <- acf(residus, plot = FALSE)
df_acf <- data.frame(
  lag = acf_result$lag[-1],
  acf = acf_result$acf[-1]
)

p4 <- ggplot(df_acf, aes(x = lag, y = acf)) +
  geom_hline(yintercept = 0, color = col_ligne, linewidth = 0.5) +
  geom_hline(yintercept = ci, color = col_secondaire, linetype = "dashed", linewidth = 0.8) +
  geom_hline(yintercept = -ci, color = col_secondaire, linetype = "dashed", linewidth = 0.8) +
  geom_segment(aes(xend = lag, yend = 0), 
               color = col_principal, linewidth = 1) +
  geom_point(color = col_principal, size = 2) +
  annotate("text", x = max(df_acf$lag) * 0.6, 
           y = max(df_acf$acf) * 0.8,
           label = sprintf("Ljung-Box: p = %.4f", lb_test_acf$p.value),
           hjust = 0, color = col_principal, fontface = "bold", size = 3.8,
           lineheight = 0.9) +
  labs(title = "ACF des résidus",
       x = "Lag",
       y = "ACF") +
  theme_custom

# 5. PACF des résidus
pacf_result <- pacf(residus, plot = FALSE)
df_pacf <- data.frame(
  lag = pacf_result$lag,
  pacf = pacf_result$acf
)

p5 <- ggplot(df_pacf, aes(x = lag, y = pacf)) +
  geom_hline(yintercept = 0, color = col_ligne, linewidth = 0.5) +
  geom_hline(yintercept = ci, color = col_secondaire, linetype = "dashed", linewidth = 0.8) +
  geom_hline(yintercept = -ci, color = col_secondaire, linetype = "dashed", linewidth = 0.8) +
  geom_segment(aes(xend = lag, yend = 0), 
               color = col_principal, linewidth = 1) +
  geom_point(color = col_principal, size = 2) +
  annotate("text", x = max(df_pacf$lag) * 0.6, 
           y = max(df_pacf$pacf, na.rm = TRUE) * 0.8,
           label = sprintf("McLeod-Li: p = %.4f", lb_test_sq$p.value),
           hjust = 0, color = col_principal, fontface = "bold", size = 3.8,
           lineheight = 0.9) +
  labs(title = "PACF des résidus",
       x = "Lag",
       y = "PACF") +
  theme_custom

# 6. Résidus² vs Temps
df_residus_sq <- data.frame(
  temps = 1:length(residus),
  residus_sq = as.numeric(residus)^2
)

p6 <- ggplot(df_residus_sq, aes(x = temps, y = residus_sq)) +
  geom_line(color = col_principal, linewidth = 0.8, alpha = 0.6) +
  geom_hline(yintercept = mean(residus^2, na.rm = TRUE), 
             color = col_rouge, linetype = "dashed", linewidth = 1) +
  annotate("text", x = length(residus) * 0.05, 
           y = max(residus^2, na.rm = TRUE) * 0.9,
           label = ifelse(!is.na(arch_test$p.value),
                          sprintf("ARCH Test: p = %.4f", arch_test$p.value),
                          "ARCH Test: N/A"),
           hjust = 0, color = col_principal, fontface = "bold", size = 3.8,
           lineheight = 0.9) +
  labs(title = "Résidus² vs Temps",
       x = "Temps",
       y = "Résidus²") +
  theme_custom

# ============================================================
# AFFICHAGE DES 6 GRAPHIQUES
# ============================================================

grid.arrange(p1, p2, p3, p4, p5, p6, ncol = 3, nrow = 2)

# ============================================================
# TABLEAU RÉCAPITULATIF
# ============================================================

cat("\n")
cat("╔══════════════════════════════════════════════════════════════════════╗\n")
cat("║               VALIDATION DES HYPOTHÈSES DU MODÈLE LINÉAIRE          ║\n")
cat("╚══════════════════════════════════════════════════════════════════════╝\n\n")

# Fonction pour formater les résultats
format_test_result <- function(test_name, p_value, statistic = NULL) {
  symbol <- ifelse(p_value > 0.05, "✓", "✗")
  if (!is.null(statistic)) {
    return(sprintf("   %-25s: stat = %.4f, p = %.4f %s", 
                   test_name, statistic, p_value, symbol))
  } else {
    return(sprintf("   %-25s: p = %.4f %s", test_name, p_value, symbol))
  }
}

cat("1. TESTS DE NORMALITÉ\n")
cat("   "); cat(rep("─", 60), sep = ""); cat("\n")
cat(format_test_result("Shapiro-Wilk", p_val_sw, sw_test$statistic), "\n")
cat(format_test_result("Jarque-Bera", jb_test$p.value, jb_test$statistic), "\n")
cat(format_test_result("Kolmogorov-Smirnov", ks_test$p.value, ks_test$statistic), "\n")

cat("\n2. TESTS D'INDÉPENDANCE\n")
cat("   "); cat(rep("─", 60), sep = ""); cat("\n")
for (lag in c(10, 20, 30)) {
  if (lag < length(residus)) {
    lb <- Box.test(residus, lag = lag, type = "Ljung-Box")
    cat(format_test_result(sprintf("Ljung-Box (lag %d)", lag), 
                           lb$p.value, lb$statistic), "\n")
  }
}

cat("\n3. TESTS D'HOMOSCÉDASTICITÉ\n")
cat("   "); cat(rep("─", 60), sep = ""); cat("\n")
cat(format_test_result("Breusch-Pagan", bp_test$p.value, bp_test$statistic), "\n")
if (!is.na(arch_test$p.value)) {
  cat(format_test_result("ARCH Test (lag 12)", 
                         arch_test$p.value, arch_test$statistic), "\n")
}
cat(format_test_result("McLeod-Li (résidus²)", 
                       lb_test_sq$p.value, lb_test_sq$statistic), "\n")

cat("\n4. STATISTIQUES DESCRIPTIVES\n")
cat("   "); cat(rep("─", 60), sep = ""); cat("\n")
stats_desc <- data.frame(
  Statistique = c("Moyenne", "Écart-type", "Skewness", "Kurtosis", 
                  "Minimum", "Maximum", "Q1", "Médiane", "Q3"),
  Valeur = c(
    mean(residus, na.rm = TRUE),
    sd(residus, na.rm = TRUE),
    skewness(residus, na.rm = TRUE),
    kurtosis(residus, na.rm = TRUE),
    min(residus, na.rm = TRUE),
    max(residus, na.rm = TRUE),
    quantile(residus, 0.25, na.rm = TRUE),
    median(residus, na.rm = TRUE),
    quantile(residus, 0.75, na.rm = TRUE)
  )
)

for (i in 1:nrow(stats_desc)) {
  cat(sprintf("   %-15s: % .6f\n", stats_desc$Statistique[i], stats_desc$Valeur[i]))
}

cat("\n5. SYNTHÈSE GLOBALE\n")
cat("   "); cat(rep("─", 60), sep = ""); cat("\n")

tests <- list(
  "Normalité (Shapiro-Wilk)" = p_val_sw,
  "Normalité (Jarque-Bera)" = jb_test$p.value,
  "Indépendance (Ljung-Box lag 20)" = lb_test$p.value,
  "Homoscédasticité (Breusch-Pagan)" = bp_test$p.value
)

if (!is.na(arch_test$p.value)) {
  tests[["Homoscédasticité (ARCH)"]] <- arch_test$p.value
}

tests_passes <- sum(sapply(tests, function(p) p > 0.05))
tests_total <- length(tests)
pourcentage <- (tests_passes / tests_total) * 100

cat(sprintf("   Tests réussis : %d/%d (%.1f%%)\n", tests_passes, tests_total, pourcentage))

if (pourcentage >= 80) {
  cat("   ✓ Le modèle est STATISTIQUEMENT VALIDE\n")
} else if (pourcentage >= 60) {
  cat("   ⚠ Le modèle est ACCEPTABLE\n")
} else if (pourcentage >= 40) {
  cat("   ⚠ Le modèle présente des DÉFAUTS\n")
} else {
  cat("   ✗ Le modèle N'EST PAS VALIDE\n")
}

cat("\n"); cat(rep("═", 70), sep = ""); cat("\n")

# ============================================================
# SAUVEGARDE DES GRAPHIQUES
# ============================================================

# Sauvegarde du diagnostic complet
ggsave("diagnostic_residus_complet.png", 
       arrangeGrob(p1, p2, p3, p4, p5, p6, ncol = 3, nrow = 2),
       width = 16, height = 10, dpi = 300, bg = "white")

cat("\n✓ Graphique sauvegardé : diagnostic_residus_complet.png\n")
```



####------------------------------------

##  Calcul des provisions: il s'agit ici de prédire la partie inférieure du triangles des paiement decumulés
### Prediction des valeurs futures

Pour rappel, les paiements futurs prédits sont donnés par la formule :
$$\hat{X}_{i,j} = \exp(\hat{\alpha}_i + \hat{\beta}_j + \tfrac{1}{2}\hat{\sigma}^2)$$
```{r}
# transformzation des variables en factor (pour pourvoir faire la prédiction)
df$origin=as.factor(df$origin)
df$dev=as.factor(df$dev)
correction_term <- summary(modele_christofides)$sigma^2 / 2
df_na <- subset(df, is.na(value))
psap=sum(exp(predict(modele_christofides, newdata=df_na) + correction_term))

BE_total <- psap
psap# 18554909
```


```{r}
df_na_predict=df_na
df_na_predict$log_value=predict(modele_christofides, newdata=df_na)
df_na_predict$value=exp(df_na_predict$log_value+correction_term)
a=as.triangle(df_na_predict)
a
sum(a[!is.na(a)])
```

### Prédictions (important)

```{r}
## Construction du triangle incrémental complet 
df_full <- df
df_full$value[is.na(df_full$value)]<-df_na_predict$value #df_na_predict,df_na_predict

tri_incr_complet <- as.triangle(df_full[, c("origin", "dev", "value")])
tri_cum_complet  <- incr2cum(tri_incr_complet)

## Ultimes (dernière colonne du triangle cumulé complété)
ultimate <- tri_cum_complet[, ncol(tri_cum_complet)]

## Paiements cumulés observés (à partir du triangle cumulé initial)
latest_paid <- apply(mon_triangle, 1, function(x) tail(x[!is.na(x)], 1))

## Provisions par année : R_hat_i = ultimate_i - latest_paid_i
reserve_origin <- ultimate - latest_paid

provisions_df <- data.frame(
  origin      = as.numeric(rownames(tri_cum_complet)),
  ultimate    = as.numeric(ultimate),
  latest_paid = as.numeric(latest_paid),
  reserve     = as.numeric(reserve_origin)
)
provisions_df$Taux_PSAP=provisions_df$reserve/provisions_df$ultimate

## 4. Vérification rapide de la normalité des résidus sur les logs 

residus = resid(modele_christofides)

mu  = mean(residus)
sig = sd(residus)

hist(residus, , prob = TRUE, main = "Histogramme des résidus (log)", xlab = "Résidus")
lines(density(residus), lwd = 2)

# Ajouter la densité normale théorique
curve(dnorm(x, mean = mu, sd = sig), add = TRUE, lwd = 2, lty = 2)
qqnorm(residus); qqline(residus, col = "red")

```




## PSAP estimées par années de survenance.

```{r}
# ==================== PROPOSITION 1 : Barres avec dégradé (Total repositionné) ====================

provisions_df$var_reserve <- "PSAP~par~année~de~survenance~(En~Millions)"

moyenne_reserves<- mean(provisions_df$reserve, na.rm = TRUE)
total_reserves<- sum(provisions_df$reserve, na.rm = TRUE)


p1=ggplot(provisions_df, aes(x = as.factor(origin), y = reserve/1000000, fill = reserve/1000000)) +
  geom_bar(stat = "identity", width = 0.75, color = "black", linewidth = 0.3) +
  geom_hline(yintercept = moyenne_reserves/1000000, 
             linetype = "dashed", color = "red", linewidth = 1) +
  facet_grid(~var_reserve, labeller = label_parsed) +
  geom_text(aes(label = format(round(reserve/1000000, 2), big.mark = " ")), 
            vjust = -0.7, size = 3.8, color = "black", fontface = "bold") +
  annotate("label", 
           x = 2, y = moyenne_reserves/1000000, 
           label = paste("Moyenne:", format(round(moyenne_reserves/1000000, 2), big.mark = " "), "M"),
           fill = "white", color = "red", fontface = "bold",
           size = 3.5, label.padding = unit(0.4, "lines")) +
  annotate("label", 
           x = length(unique(provisions_df$origin)) * 0.5,  # Positionné au milieu (45% de la largeur)
           y = max(provisions_df$reserve/1000000, na.rm = TRUE) * 0.9,  # Au milieu en hauteur
           label = paste("Total:", format(round(total_reserves/1000000, 2), big.mark = " "), "M €"), 
           fill = "#006400", color = "white", fontface = "bold",
           size = 4.5, label.padding = unit(0.5, "lines")) +
  scale_fill_gradientn(
    colors = c("#E8F5E9", "#A5D6A7", "#66BB6A", "#43A047", "#2E7D32", "#1B5E20"),
    name = "PSAP\n(Millions)",
    guide = guide_colorbar(
      barwidth = 1.5,
      barheight = 12,
      frame.colour = "black",
      frame.linewidth = 1
    )
  ) +
  labs(
    x = "Année de survenance",
    y = "PSAP (en millions €)"
  ) +
  scale_y_continuous(
    labels = label_number(suffix = " M", accuracy = 1),
    expand = expansion(mult = c(0, 0.15))
  ) +
  theme_custom +
  theme(
    panel.grid.major.x = element_blank(),
    panel.grid.major.y = element_line(color = "gray90", linewidth = 0.5),
    legend.position = "right",
    legend.background = element_rect(fill = "white", color = "#006400", linewidth = 1.5),
    legend.title = element_text(face = "bold"),
    legend.margin = margin(8, 8, 8, 8),
    axis.text.x = element_text(face = "bold", size = 10)
  )
p1
```




## Taux de PSAP par année de survenance.

```{r}
provisions_df$var <- "Taux~de~PSAP~par~année~de~survenance"

# ==================== OPTION 1 AMÉLIORÉE ====================
# Graphique en barres avec dégradé + ligne de moyenne
taux_moyen <- mean(provisions_df$Taux_PSAP, na.rm = TRUE)

p2=ggplot(provisions_df, aes(x = as.factor(origin), y = Taux_PSAP, fill = Taux_PSAP)) +
  geom_bar(stat = "identity", width = 0.75, color = "black", linewidth = 0.3) +
  geom_hline(yintercept = taux_moyen, 
             linetype = "dashed", color = "red", linewidth = 1) +
  geom_text(aes(label = paste0(round(Taux_PSAP * 100, 1), "%")),
            vjust = -0.7, size = 4.5, fontface = "bold", color = "black") +
  annotate("label", 
           x = 1.5, y = taux_moyen, 
           label = paste0("Moyenne: ", round(taux_moyen * 100, 1), "%"),
           fill = "white", color = "red", fontface = "bold",
           size = 3.5, label.padding = unit(0.4, "lines"),
           label.size = 0.5) +
  scale_fill_gradientn(
    colors = c("#E8F5E9", "#A5D6A7", "#66BB6A", "#43A047", "#2E7D32", "#1B5E20"),
    labels = percent_format(accuracy = 1),
    name = "Niveau\nde taux",
    guide = guide_colorbar(
      barwidth = 1.5,
      barheight = 12,
      frame.colour = "black",
      frame.linewidth = 1,
      ticks.colour = "black"
    )
  ) +
  facet_grid(~var, labeller = label_parsed) +
  labs(
    x = "Année de survenance",
    y = "Taux de PSAP"
  ) +
  scale_y_continuous(
    labels = percent_format(accuracy = 0.1),
    expand = expansion(mult = c(0, 0.18)),
    breaks = pretty_breaks(n = 6)
  ) +
  theme_custom +
  theme(
    panel.grid.major.x = element_blank(),
    panel.grid.major.y = element_line(color = "gray90", linewidth = 0.5),
    legend.position = "right",
    legend.background = element_rect(
      fill = "white", 
      color = "#006400", 
      linewidth = 1.5
    ),
    legend.title = element_text(face = "bold", size = 11),
    legend.margin = margin(8, 8, 8, 8),
    axis.text.x = element_text(face = "bold", size = 10)
  )
p2
```






```{r}
# Graphiques diagnostiques
par(mfrow = c(2, 2))
plot(modele_christofides$residuals, main = "Résidus du modèle Christophides")
abline(h = 0, col = "red")
qqnorm(modele_christofides$residuals)
qqline(modele_christofides$residuals)
#cat("p-value Ljung-Box :", round(lb_test$p.value, 4), "\n")
```


# Partie II: Estimation du risque de reserve avec la méthode sémi-analytique

## 1-Variance stochastique

```{r}
## Christofides : Var(X_ij) = X_hat_ij^2 * (exp(sigma^2) - 1)
## On ne somme que sur les cellules FUTURES (i,j futurs)
## variance résiduelle sigma^2
sigma2 <- summary(modele_christofides)$sigma^2
## 3. Prédiction des cellules futures et Best Estimate 
df_na <- subset(df, is.na(value))
## mu_hat = prédiction de ln(X_ij) = alpha_i + beta_j
mu_hat_future <- predict(modele_christofides, newdata = df_na)

X_hat_future <- exp(mu_hat_future + 0.5 * sigma2)

var_stoch_cell <- X_hat_future^2 * (exp(sigma2) - 1)

df_var_stoch <- df_na_predict
df_var_stoch$var_stoch <- var_stoch_cell

var_stoch_origin <- df_var_stoch %>%
  group_by(origin) %>%
  summarise(var_stoch = sum(var_stoch, na.rm = TRUE))

var_stoch_total <- sum(var_stoch_origin$var_stoch)
sd_stoch_total  <- sqrt(var_stoch_total)

var_stoch_total
sd_stoch_total
```


##2-Variance d'estimation - méthode Delta 

```{r}
## V_beta = Var(theta_hat), matrice de covariance des coefficients du LM
V_beta <- vcov(modele_christofides)

## Matrice de design pour les cellules futures
X_new  <- model.matrix(~ origin + dev, data = df_na_predict)

## Var(mu_hat_future) = diag( X_new %*% V_beta %*% t(X_new) )
var_mu <- diag(X_new %*% V_beta %*% t(X_new))

## m_ij = E[X_ij] = exp(mu_hat + 1/2 * sigma^2)
m_ij <- X_hat_future

## par Delta : Var_est(X_ij) ??? (dX/dmu)^2 Var(mu) = m_ij^2 * Var(mu)
var_estim_cell <- (m_ij^2) * var_mu

df_var_estim <- df_na_predict
df_var_estim$var_estim <- var_estim_cell

var_estim_origin <- df_var_estim %>%
  group_by(origin) %>%
  summarise(var_estim = sum(var_estim, na.rm = TRUE))

var_delta_estimation <- sum(var_estim_origin$var_estim)
sd_estim_total  <- sqrt(var_delta_estimation)

var_delta_estimation
sd_estim_total

```

##3-Variance d'estimation - Bootstrap 

### Un premier test.

```{r}
library(dplyr)
set.seed(123)

#assurer que origin/dev en NUMERIQUE dans df

df <- df %>%
  mutate(
    origin_num = suppressWarnings(as.numeric(as.character(origin))),
    dev_num    = suppressWarnings(as.numeric(as.character(dev)))
  )



n <- df %>%
  filter(!is.na(value)) %>%
  mutate(diag = origin_num + dev_num) %>%
  summarise(n = max(diag, na.rm = TRUE)) %>%
  pull(n)


# Cellules futures

df_future <- df %>%
  filter(origin_num + dev_num > n)


# Données observées 

df_obs <- df %>%
  filter(!is.na(value)) %>%
  mutate(
    log_value = log(value),
    origin_f  = factor(origin_num),
    dev_f     = factor(dev_num)
  )

# IMPORTANT : mettre les mêmes niveaux dans df_future
df_future <- df_future %>%
  mutate(
    origin_f = factor(origin_num, levels = levels(df_obs$origin_f)),
    dev_f    = factor(dev_num,    levels = levels(df_obs$dev_f))
  )


#  Modèle initial (Christofides log-normal)

model <- lm(log_value ~ origin_f + dev_f, data = df_obs)
sigma2_hat <- summary(model)$sigma^2

eta_hat <- predict(model, newdata = df_obs)
mu_hat  <- exp(eta_hat + 0.5 * sigma2_hat)
var_hat <- mu_hat^2 * (exp(sigma2_hat) - 1)
sd_hat  <- sqrt(var_hat)

# Résidus de Pearson
resid_pearson <- (df_obs$value - mu_hat) / sd_hat


# Bootstrap

B <- 1
R_boot<- numeric(B)

idx_obs <- which(!is.na(df$value))  # cellules observées dans df "large"

for (b in seq_len(B)) {

  r_star <- sample(resid_pearson, size = length(resid_pearson), replace = TRUE)

  X_star <- mu_hat + r_star * sd_hat
  X_star <- pmax(X_star, 1e-8)

  df_star <- df
  df_star$value[idx_obs] <- X_star
  df_star$log_value <- log(df_star$value)

  df_star_obs <- df_star %>%
    filter(!is.na(value)) %>%
    mutate(
      origin_f = factor(origin_num),  # refait les facteurs
      dev_f    = factor(dev_num)
    )

  # assurer que df_future a les bons niveaux pour CE modèle bootstrap
  df_star_future <- df_star %>%
    filter(origin_num + dev_num > n) %>%
    mutate(
      origin_f = factor(origin_num, levels = levels(df_star_obs$origin_f)),
      dev_f    = factor(dev_num,    levels = levels(df_star_obs$dev_f))
    )

  model_star  <- lm(log_value ~ origin_f + dev_f, data = df_star_obs)
  sigma2_star <- summary(model_star)$sigma^2

  eta_future <- predict(model_star, newdata = df_star_future)
  mu_future  <- exp(eta_future + 0.5 * sigma2_star)

  R_boot[b] <- sum(mu_future, na.rm = TRUE)
}


 #Résultats bootstrap

var_boot <- var(R_boot)
sd_boot  <- sd(R_boot)

cat("n (dernière diagonale) :", n, "\n")
cat("Nb cellules futures :", nrow(df_future), "\n")
cat("Variance bootstrap (erreur d’estimation) :", var_boot, "\n")
cat("Écart-type bootstrap :", sd_boot, "\n")
cat("Moyenne bootstrap :", mean(R_boot), "\n")

```

# sensi bootstrap (à faire)
#------------------------------------------


```{r}
B_grid <- c(50, 100, 200, 500, 1000, 2000, 5000,10000,20000,30000)
#B_grid <- 1:10000

```


```{r}
bootstrap_reserve <- function(B) {
  set.seed(123)
  R_boot <- numeric(B)

  for (b in seq_len(B)) {

    r_star <- sample(resid_pearson, length(resid_pearson), replace = TRUE)

    X_star <- mu_hat + r_star * sd_hat
    X_star <- pmax(X_star, 1e-8)

    df_star <- df
    df_star$value[idx_obs] <- X_star
    df_star$log_value <- log(df_star$value)

    df_star_obs <- df_star %>%
      filter(!is.na(value)) %>%
      mutate(
        origin_f = factor(origin_num, levels = levels(df_obs$origin_f)),
        dev_f    = factor(dev_num,    levels = levels(df_obs$dev_f))
      )

    df_star_future <- df_star %>%
      filter(origin_num + dev_num > n) %>%
      mutate(
        origin_f = factor(origin_num, levels = levels(df_star_obs$origin_f)),
        dev_f    = factor(dev_num,    levels = levels(df_star_obs$dev_f))
      )

    model_star  <- lm(log_value ~ origin_f + dev_f, data = df_star_obs)
    sigma2_star <- summary(model_star)$sigma^2

    eta_future <- predict(model_star, newdata = df_star_future)
    mu_future  <- exp(eta_future + 0.5 * sigma2_star)

    R_boot[b] <- sum(mu_future, na.rm = TRUE)
  }

  c(
    mean = mean(R_boot),
    sd   = sd(R_boot),
    IC_inf  = quantile(R_boot, 0.125),
    Q75  = quantile(R_boot, 0.75),
    IC_sup  = quantile(R_boot, 0.825)
  )
}

```


#----------------------------------------


```{r}
results <- t(sapply(B_grid, bootstrap_reserve))
results <- as.data.frame(results)
results$B <- B_grid
colnames(results)
```




### Méthode de la coude
```{r}
results$var <- "Méthode~du~coude~pour~le~choix~de~B"
ggplot(results, aes(x = B, y = sd)) +
  geom_line() +
  geom_point() +
  scale_x_log10() +facet_grid(~var, labeller = label_parsed) +
  labs(
    x = "Nombre de réplications bootstrap (B)",
    y = "Écart-type de la réserve"
  ) +
  theme_custom
```


```{r}

results$var <- "Méthode~du~coude~pour~le~choix~de~B"

ggplot(results, aes(x = B, y = sd)) +
  geom_line() +
  geom_point() +
  geom_vline(
    xintercept = 10000,
    colour = "red",
    linetype = "dashed",
    linewidth = 1
  ) +
  scale_x_log10() +
  facet_grid(~var, labeller = label_parsed) +
  labs(
    x = "Nombre de réplications bootstrap (B)",
    y = "Écart-type de la réserve"
  ) +
  theme_custom

```




```{r}
results <- results %>%
  arrange(B) %>%
  mutate(
    rel_change = abs(sd - lag(sd)) / lag(sd)
  )
results
```

```{r}
results$var <- "Méthode~du~coude~pour~le~choix~de~B"
ggplot(results, aes(x = B, y = rel_change)) +
  geom_line() +
  geom_point() +
  scale_x_log10() +facet_grid(~var, labeller = label_parsed) +
  labs(
    x = "Nombre de réplications bootstrap (B)",
    y = "Variation relative de l'écart type"
  ) +
  theme_custom
```


```{r}
results$var <- "Méthode~du~coude~pour~le~choix~de~B"

ggplot(results, aes(x = B, y = rel_change)) +
  geom_line() +
  geom_point() +
  geom_vline(
    xintercept = 10000,
    colour = "red",
    linetype = "dashed",
    linewidth = 1
  ) +
  scale_x_log10() +
  facet_grid(~var, labeller = label_parsed) +
  labs(
    x = "Nombre de réplications bootstrap (B)",
    y = "Variation relative de l'écart type"
  ) +
  theme_custom

```



```{r}
library(ggplot2)

results$var <-"Méthode~du~coude~globale~avec~moyenne~PSAP+~quantiles~et~IC~0.75"

ggplot(results, aes(x = B)) +

  # IC 75 %
  geom_ribbon(
    aes(
      ymin = `IC_inf.12.5%`,
      ymax = `IC_sup.82.5%`,
      fill = "IC 75 %"
    ),
    alpha = 0.35
  ) +

  # Moyenne
  geom_line(
    aes(y = mean, colour = "Moyenne"),
    linewidth = 1
  ) +
  geom_point(
    aes(y = mean, colour = "Moyenne"),
    size = 2
  ) +

  # Quantile 75 %
  geom_line(
    aes(y = `Q75.75%`, colour = "Quantile 75 %"),
    linewidth = 1,
    linetype = "dashed"
  ) +

  # Ligne verticale B choisi
  geom_vline(
    aes(xintercept = 10000, linetype = "B retenu"),
    colour = "red",
    linewidth = 1
  ) +

  scale_x_log10() +
  facet_grid(~var, labeller = label_parsed) +

  # Échelles pour la légende
  scale_colour_manual(
    name = "",
    values = c(
      "Moyenne" = "black",
      "Quantile 75 %" = "blue"
    )
  ) +
  scale_fill_manual(
    name = "",
    values = c(
      "IC 75 %" = "grey70"
    )
  ) +
  scale_linetype_manual(
    name = "",
    values = c(
      "B retenu" = "dotted"
    )
  ) +

  labs(
    x = "Nombre de réplications bootstrap (B)",
    y = "Réserve estimée",
  ) +

  theme_custom +
  theme(
    legend.position = "bottom",
    legend.box = "horizontal"
  )

```


on choisit B=10000 

#----------------------------------------


```{r}
origins <- sort(unique(df_future$origin_num))
n_origin <- length(origins)
B <- 10000
R_boot_origin <- matrix(
  NA_real_,
  nrow = B,
  ncol = n_origin,
  dimnames = list(NULL, origins)
)
```




```{r}
set.seed(123)

for (b in seq_len(B)) {

  r_star <- sample(resid_pearson, length(resid_pearson), replace = TRUE)

  X_star <- mu_hat + r_star * sd_hat
  X_star <- pmax(X_star, 1e-8)

  df_star <- df
  df_star$value[idx_obs] <- X_star
  df_star$log_value <- log(df_star$value)

  df_star_obs <- df_star %>%
    filter(!is.na(value)) %>%
    mutate(
      origin_f = factor(origin_num, levels = levels(df_obs$origin_f)),
      dev_f    = factor(dev_num,    levels = levels(df_obs$dev_f))
    )

  df_star_future <- df_star %>%
    filter(origin_num + dev_num > n) %>%
    mutate(
      origin_f = factor(origin_num, levels = levels(df_star_obs$origin_f)),
      dev_f    = factor(dev_num,    levels = levels(df_star_obs$dev_f))
    )

  model_star  <- lm(log_value ~ origin_f + dev_f, data = df_star_obs)
  sigma2_star <- summary(model_star)$sigma^2

  df_star_future$mu_future <- exp(
    predict(model_star, newdata = df_star_future) + 0.5 * sigma2_star
  )

  # 🔹 Réserve PAR année d'origine
  R_by_origin <- df_star_future %>%
    group_by(origin_num) %>%
    summarise(reserve = sum(mu_future), .groups = "drop")

  R_boot_origin[b, as.character(R_by_origin$origin_num)] <-
    R_by_origin$reserve
}

```


###

```{r}
R_boot_total<- rowSums(R_boot_origin, na.rm = TRUE)

# Réserve totale = somme des origines
all.equal(
  rowSums(R_boot_origin, na.rm = TRUE),
  R_boot_total,
  tolerance = 1e-6
)

```

#### GLOBAL


```{r}
mean_R <- mean(R_boot_total)
Q75_R  <- quantile(R_boot_total, 0.75)
IC_R   <- quantile(R_boot_total, c(0.125, 0.875))
var_boot_estimation <- var(R_boot_total)
sd_boot_estimation <- sd(R_boot_total)
```



### Distribution des reserves

```{r}
# Version améliorée du graphique de densité bootstrap

# Calcul préalable de la densité pour les annotations
densite_R <- density(R_boot_total)

df_R <- data.frame(R = R_boot_total)
df_R$var <- "Distribution~bootstrap~de~la~réserve~totale"

# Calculer les statistiques (si ce n'est pas déjà fait)
mean_R <- mean(R_boot_total)
Q75_R <- quantile(R_boot_total, 0.75)
IC_R <- quantile(R_boot_total, c(0.125, 0.875))  # IC à 75%

ggplot(df_R, aes(x = R)) +
  
  # 1. Aire de densité (fond)
  geom_density(
    aes(fill = "Densité"),
    alpha = 0.3,
    linewidth = 1,
    color = "#006400"
  ) +
  
  # 2. Zone de l'intervalle de confiance (fond coloré)
  geom_area(
    data = data.frame(
      x = seq(IC_R[1], IC_R[2], length.out = 100),
      y = approx(densite_R$x, densite_R$y, 
                 seq(IC_R[1], IC_R[2], length.out = 100))$y
    ),
    aes(x = x, y = y, fill = "IC 75%"),
    alpha = 0.2
  ) +
  
  # 3. Ligne de densité (par-dessus)
  geom_density(
    linewidth = 1,
    color = "#006400",
    show.legend = FALSE
  ) +
  
  facet_grid(~var, labeller = label_parsed) +
  
  # 4. Lignes verticales avec ordre d'affichage contrôlé
  # IC 75 % d'abord (en arrière-plan)
  geom_vline(
    aes(xintercept = IC_R[1]),
    color = "red",
    linewidth = 0.8,
    linetype = "dashed",
    alpha = 0.7
  ) +
  geom_vline(
    aes(xintercept = IC_R[2]),
    color = "red",
    linewidth = 0.8,
    linetype = "dashed",
    alpha = 0.7
  ) +
  
  # Moyenne
  geom_vline(
    aes(xintercept = mean_R, color = "Moyenne (BE)"),
    linewidth = 1.2
  ) +
  
  # Quantile 75 %
  geom_vline(
    aes(xintercept = Q75_R, color = "Quantile 75%"),
    linewidth = 1.2,
    linetype = "dashed"
  ) +
  
  # 5. Annotations textuelles améliorées
  annotate("text",
           x = mean_R,
           y = max(densite_R$y) * 0.95,
           label = paste0("BE = ", round(mean_R/1e6, 2), " M€"),
           color = "black",
           hjust = -0.1,
           vjust = 0,
           size = 3.5,
           fontface = "bold") +
  
  annotate("text",
           x = Q75_R,
           y = max(densite_R$y) * 0.85,
           label = paste0("Q75 = ", round(Q75_R/1e6, 2), " M€"),
           color = "blue",
           hjust = -0.1,
           vjust = 0,
           size = 3.5) +
  
  # Annotation pour l'IC (au centre)
  annotate("text",
           x = mean(IC_R),
           y = max(densite_R$y) * 0.75,
           label = paste0("IC 75% = [", round(IC_R[1]/1e6, 2), ", ", 
                          round(IC_R[2]/1e6, 2), "] M€"),
           color = "red",
           size = 3.5) +
  
  # 6. Flèches pour l'IC
  annotate("segment",
           x = IC_R[1], xend = IC_R[2],
           y = max(densite_R$y) * 0.1,
           yend = max(densite_R$y) * 0.1,
           arrow = arrow(ends = "both", angle = 90, length = unit(0.1, "inches")),
           color = "red",
           linewidth = 0.7) +
  
  # 7. Échelles et légendes
  scale_fill_manual(
    name = "",
    values = c("Densité" = "#00640020", "IC 75%" = "red"),
    guide = guide_legend(order = 1)
  ) +
  
  scale_color_manual(
    name = "",
    values = c(
      "Moyenne (BE)" = "black",
      "Quantile 75%" = "blue"
    ),
    guide = guide_legend(order = 2)
  ) +
  
  # 8. Labels
  labs(
    x = "Réserve totale (en M€)",
    y = "Densité"
  ) +
  
  # 9. Format de l'axe X en millions
  scale_x_continuous(
    labels = function(x) paste0(round(x/1e6, 1), " M€")
  ) +
  
  # 10. Thème personnalisé
  theme_custom +
  theme(
    legend.position = "bottom",
    legend.box = "horizontal",
    legend.margin = margin(t = -5, b = 5),
    legend.spacing = unit(0.5, "cm"),
    legend.key.size = unit(0.8, "lines")
  ) +
  
  # 11. Gestion de l'ordre des légendes
  guides(
    fill = guide_legend(override.aes = list(alpha = c(0.3, 0.2))),
    color = guide_legend(override.aes = list(
      linetype = c("solid", "dashed"),
      linewidth = c(1.2, 1.2)
    ))
  )
```




### Resultats bootstrap par année d'origine ou de survenance

```{r}
results_origin <- data.frame(
  origin = origins,
  mean   = colMeans(R_boot_origin, na.rm = TRUE),
  sd     = apply(R_boot_origin, 2, sd, na.rm = TRUE),
  Q75    = apply(R_boot_origin, 2, quantile, 0.75, na.rm = TRUE),
  q90    = apply(R_boot_origin, 2, quantile, 0.90, na.rm = TRUE),
  q95    = apply(R_boot_origin, 2, quantile, 0.95, na.rm = TRUE),
  q99    = apply(R_boot_origin, 2, quantile, 0.99, na.rm = TRUE),
  IC_inf = apply(R_boot_origin, 2, quantile, 0.125, na.rm = TRUE),
  IC_sup = apply(R_boot_origin, 2, quantile, 0.875, na.rm = TRUE)
)
results_origin
```



### Représentation graphique des résultats

```{r}
# Ajouter la colonne pour le titre du graphique
results_origin$titre <- "Intervalle de Confiance Bootstrap à 75% par Année de Survenance"

ggplot(results_origin) +
  # 1. Zone de confiance 75% (doit être le premier élément pour être en arrière-plan)
  geom_ribbon(aes(x = origin, ymin = IC_inf, ymax = IC_sup),
              fill = "lightgreen", alpha = 0.3, show.legend = FALSE) +
  
  # 2. Ligne de la moyenne
  geom_line(aes(x = origin, y = mean, color = "Best Estimate"),
            linewidth = 1.2) +
  
  # 3. Points de la moyenne
  geom_point(aes(x = origin, y = mean, color = "Best Estimate"),
             size = 3) +
  
  # 4. Ligne du quantile 75%
  geom_line(aes(x = origin, y = Q75, color = "Quantile 75%"),
            linewidth = 1, linetype = "dashed") +
  
  # 5. Points du quantile 75%
  geom_point(aes(x = origin, y = Q75, color = "Quantile 75%"),
             size = 3, shape = 17) +
  
  # 6. Facet avec titre (sans labeller parsed car ce n'est pas une formule)
  facet_wrap(~titre) +
  
  # 7. Échelle X discrète
  scale_x_continuous(
    breaks = results_origin$origin,
    name = "Année de survenance"
  ) +
  
  # 8. Échelle Y
  scale_y_continuous(
    name = "Montant (€)",
    labels = scales::label_number(scale = 1e-6, suffix = " M") # Format millions
  ) +
  
  # 9. Couleurs pour la légende
  scale_color_manual(
    name = "",
    values = c("Best Estimate" = "blue", "Quantile 75%" = "orange"),
    breaks = c("Best Estimate", "Quantile 75%")
  ) +
  
  # 10. Appliquer le thème personnalisé
  theme_custom +
  
  # 11. Ajustements supplémentaires pour la légende
  theme(
    legend.position = "bottom",
    legend.box = "horizontal",
    legend.margin = margin(t = -10),
    legend.text = element_text(size = 10)
  )
```


# MSEP

```{r}
## 8. MSEP et quantile 75 % 
## a) MSEP avec l'erreur d'estimation Delta
MSEP_Delta <- var_stoch_total + var_delta_estimation
sd_Delta<- sqrt(MSEP_Delta)

z_75 <- qnorm(0.75) # ??? 0.674
z_0_125 <- qnorm(0.125)
z_0_875 <- qnorm(0.875)
Q75_delta  <- BE_total + z_75 * sd_Delta

IC_inf_delta=BE_total + z_0_125* sd_Delta
IC_sup_delta =BE_total + z_0_875* sd_Delta

MSEP_Delta
sd_Delta
Q75_delta
```


```{r}
mean_R <- mean(R_boot_total)
Q75_R  <- quantile(R_boot_total, 0.75)
IC_R   <- quantile(R_boot_total, c(0.125, 0.875))
var_boot_estimation <- var(R_boot_total)
sd_boot_estimation <- sd(R_boot_total)
```



```{r}

## b) Variante : MSEP avec l'erreur d'estimation bootstrap
MSEP_boot <- var_stoch_total + var_boot_estimation
sd_boot   <- sqrt(MSEP_boot)
Q75_boot  <- quantile(R_boot_total, 0.75)# F

MSEP_boot
sd_boot
Q75_boot
```






### 


```{r}
Variance_process=c(var_stoch_total,var_stoch_total)
Variance_estimation=c(var_delta_estimation,var_boot_estimation)
MSEP=c(MSEP_Delta,MSEP_boot)
RACINE_MSEP=sqrt(MSEP)
Quantile_75=c(Q75_delta,Q75_boot[[1]])
IC_INF=c(IC_inf_delta,IC_R[1])
IC_SUP=c(IC_sup_delta,IC_R[2])


```


```{r}
df_resultats_christo <- data.frame(
  Delta = c(
    var_stoch_total,
    var_delta_estimation,
    MSEP_Delta,
    RACINE_MSEP[1],
    Q75_delta,
    IC_inf_delta,
    IC_sup_delta
  ),
  Bootstrap = c(
    var_stoch_total,
    var_boot_estimation,
    MSEP_boot,
    RACINE_MSEP[2],
    Q75_boot[[1]],
    IC_R[1],
    IC_R[2]
  ),
  row.names = c(
    "Variance_process",
    "Variance_estimation",
    "MSEP",
    "RACINE_MSEP",
    "Quantile_75",
    "IC_INF",
    "IC_SUP"
  )
)
df_resultats_christo
```



```{r}
df_format <- df_resultats_christo
df_format[] <- lapply(df_format, function(x) format(x, big.mark = " ", scientific = FALSE))
df_format
```



## Comparaison avec les autres méthod


```{r}


library(ChainLadder)

scalarize <- function(x) {
  x_num <- as.numeric(x)
  if (length(x_num) == 0L) return(NA_real_)
  x_num[1]
}
get_totals_col <- function(mat) {
  if (is.null(mat)) return(1)
  cn <- colnames(mat)
  if (!is.null(cn)) {
    idx <- which(tolower(cn) %in% c("totals", "total"))
    if (length(idx) > 0) return(idx[1])
  }
  1
}

# ----------------------------
# quantiles z
# ----------------------------
z_75  <- qnorm(0.75)
z_975 <- qnorm(0.975)

# ==========================================================
# 1) CHRISTOFIDES LOG-NORMALE 
# ==========================================================
PSAP_Christo   <- scalarize(BE_total)
MSEP_boot_Christo    <- scalarize(MSEP_Delta)
MSEP_boot_Christo  <- scalarize(MSEP_boot)
Q75_Christo    <- scalarize(Q75_boot)
IC_inf_Christo <- scalarize(IC_R[1])
IC_sup_Christo <- scalarize(IC_R[2])

# ==========================================================
# 2) MACK CHAIN-LADDER (Delta + Bootstrap) 
# ==========================================================
tri_cum <- mon_triangle
mack_fit <- MackChainLadder(tri_cum, est.sigma = "Mack")
mack_sum <- summary(mack_fit)
col_tot <- get_totals_col(mack_sum$Totals)
PSAP_Mack     <- scalarize(mack_sum$Totals[4, col_tot])  # IBNR total
sd_Mack_Delta <- scalarize(mack_sum$Totals[5, col_tot])  # Mack.S.E total
MSEP1_Mack    <- sd_Mack_Delta^2



# --- Bootstrap Mack : on utilise la distribution simul?e de l'IBNR total
set.seed(123)
boot_Mack <- BootChainLadder(tri_cum, R = 100000, process.distr = "gamma")

# IBNR total par simulation (robuste)
if (!is.null(boot_Mack$IBNR.Totals)) {
  R_boot_total_Mack <- as.numeric(boot_Mack$IBNR.Totals)
} else if (!is.null(boot_Mack$Totals) && "IBNR" %in% colnames(boot_Mack$Totals)) {
  R_boot_total_Mack <- as.numeric(boot_Mack$Totals[, "IBNR"])
} else if (!is.null(boot_Mack$IBNR)) {
  # si boot_Mack$IBNR est une matrice (R x origines) ou (origines x R)
  ib <- boot_Mack$IBNR
  if (is.matrix(ib)) {
    if (nrow(ib) == 100000 || nrow(ib) == 1000) {
      R_boot_total_Mack <- as.numeric(rowSums(ib, na.rm = TRUE))
    } else {
      R_boot_total_Mack <- as.numeric(colSums(ib, na.rm = TRUE))
    }
  } else {
    R_boot_total_Mack <- as.numeric(ib)
  }
} else {
  stop("Impossible de récupérer les simulations bootstrap Mack (IBNR totals).")
}

sd_Mack_boot <- sd(R_boot_total_Mack, na.rm = TRUE)
MSEP2_Mack   <- sd_Mack_boot^2

# --- Q75 et IC Mack "comme avant" : par quantiles empiriques (pas formule PSAP+z*sd)
Q75_R_Mack <- quantile(R_boot_total_Mack, 0.75, na.rm = TRUE)
IC_R_Mack  <- quantile(R_boot_total_Mack, c(0.125, 0.875), na.rm = TRUE)


# ==========================================================
# 4) TABLEAU FINAL
# ==========================================================
results<-data.frame(
  Methode = c("Christofides Log-Normale",
              "Mack Chain-Ladder"),
  PSAP = c(PSAP_Christo, PSAP_Mack),
  MSEP_delta = c(MSEP_boot_Christo  , MSEP1_Mack),
  MSEP_bootstrap = c(MSEP2_Christo, MSEP2_Mack),
  Quantile_75 = c(Q75_Christo, Q75_R_Mack),
  IC_inf = c(IC_inf_Christo, IC_R_Mack[1]),
  IC_sup = c(IC_sup_Christo, IC_R_Mack[2])
)

print(results, row.names = FALSE)



```



```{r}
# ==========================================================
# 5) petit diagnostic utile
# ==========================================================
cat("\n--- Diagnostic Mack Totals (pour v?rifier indices) ---\n")
print(mack_sum$Totals)
cat("\n--- R?sum? percent_reported (BF) ---\n")
print(summary(percent_reported))
```
``





# Présentation graphique

```{r}


resultats_reserve=results
resultats_reserve$var <- "Intervalle~de~Confiance~Bootstrap~à~0.75~par~Année~de~Survenance"
ggplot(resultats_reserve,
       aes(x = Methode, y = PSAP)) +
  geom_point(size = 3, color = "#1f78b4") +
  geom_errorbar(
    aes(ymin = IC_inf, ymax = IC_sup),
    width = 0.15,
    color = "#1f78b4"
  ) +
  theme_custom + 
  facet_grid(~var, labeller = label_parsed) +
  geom_point(
    aes(y = Quantile_75),
    shape = 18,
    size = 4,
    color = "#e31a1c"
  ) +
  labs(
    #subtitle = "PSAP, quantile 75 % et intervalles de confiance",
    x = "Méthode",
    y = "Montant de réserve",
    caption = "● PSAP  |  ◆ Quantile 75 %  |  Barres : IC"
  )+
  theme(
    axis.text.x = element_text(angle = 20, hjust = 1)
  )

```


```{r}
# Ajouter la colonne pour le titre du graphique
results_origin$titre <- "Intervalle de Confiance Bootstrap à 75% par Année de Survenance"

ggplot(
  results_origin,
  aes(x = origin)
) +
  # 1. Zone de confiance 75% (arrière-plan)
  geom_ribbon(
    aes(ymin = IC_inf, ymax = IC_sup),
    fill = "lightgreen",
    alpha = 0.3,
    show.legend = FALSE
  ) +
  
  # 2. Ligne Best Estimate
  geom_line(
    aes(y = mean, color = "Best Estimate"),
    linewidth = 1.2
  ) +
  
  # 3. Points Best Estimate
  geom_point(
    aes(y = mean, color = "Best Estimate"),
    size = 3
  ) +
  
  # 4. Ligne Quantile 75%
  geom_line(
    aes(y = Q75, color = "Quantile 75%"),
    linewidth = 1,
    linetype = "dashed"
  ) +
  
  # 5. Points Quantile 75%
  geom_point(
    aes(y = Q75, color = "Quantile 75%"),
    size = 3,
    shape = 17
  ) +
  
  # 6. Facet pour afficher le titre
  facet_wrap(~ titre) +
  
  # 7. Axe X
  scale_x_continuous(
    breaks = sort(unique(results_origin$origin)),
    name = "Année de survenance"
  ) +
  
  # 8. Axe Y (en millions)
  scale_y_continuous(
    name = "Montant (€)",
    labels = scales::label_number(scale = 1e-6, suffix = " M")
  ) +
  
  # 9. Légende
  scale_color_manual(
    name = "",
    values = c(
      "Best Estimate" = "blue",
      "Quantile 75%"  = "orange"
    ),
    breaks = c("Best Estimate", "Quantile 75%")
  ) +
  
  # 10. Thème personnalisé
  theme_custom +
  
  # 11. Ajustements de la légende
  theme(
    legend.position = "right",
    legend.box = "horizontal",
    legend.margin = margin(t = -10),
    legend.text = element_text(size = 10)
  )

```





```{r}
# Harmonisation
resultats_reserve <- results

# Titre parsé pour facet
resultats_reserve$var <- 
  "Intervalle~de~Confiance~Bootstrap~à~0.75~par~Année~de~Survenance"

ggplot(
  resultats_reserve,
  aes(x = Methode, y = PSAP)
) +
  # 1. Barres d’intervalle de confiance (hors légende)
  geom_errorbar(
    aes(ymin = IC_inf, ymax = IC_sup),
    width = 0.15,
    color = "#060",
    show.legend = TRUE
  ) +
  
  # 2. Point PSAP (avec légende)
  geom_point(
    aes(color = "PSAP"),
    size = 3
  ) +
  
  # 3. Point Quantile 75 % (avec légende)
  geom_point(
    aes(y = Quantile_75, color = "Quantile 75 %"),
    shape = 18,
    size = 4
  ) +
  
  # 4. Facet avec titre
  facet_grid(~ var, labeller = label_parsed) +
  
  # 5. Labels
  labs(
    x = "Méthode",
    y = "Montant de réserve",
  ) +
  
  # 6. Légende manuelle (couleurs respectées)
  scale_color_manual(
    values = c(
      "PSAP" = "#1f78b4",
      "Quantile 75 %" = "#e31a1c",
      "IC %" = "#060"
    ),
    breaks = c("PSAP", "Quantile 75 %")
  ) +
  
  # 7. Thème personnalisé
  theme_custom +
  
  # 8. Placement de la légende
  theme(
    legend.position = "right",
    legend.box = "horizontal",
    axis.text.x = element_text(angle = 20, hjust = 1)
  )

```









```{r}
library(ggplot2)

df_R <- data.frame(R = R_boot_total)
df_R$var <- "Distribution~bootstrap~de~la~réserve~totale"

# Densité pour positionner les annotations
dens <- density(R_boot_total)

ggplot(df_R, aes(x = R)) +

  # Aire de densité
  geom_density(
    aes(fill = "Densité"),
    alpha = 0.4,
    linewidth = 1,
    colour = "#006400"
  ) +

  # Facet avec titre parsé
  facet_grid(~ var, labeller = label_parsed) +

  # Moyenne (Best Estimate)
  geom_vline(
    aes(xintercept = mean_R, colour = "Moyenne"),
    linewidth = 1.2
  ) +

  # Quantile 75 %
  geom_vline(
    aes(xintercept = Q75_R, colour = "Quantile 75 %"),
    linewidth = 1.2,
    linetype = "dashed"
  ) +

  # IC 75 %
  geom_vline(
    aes(xintercept = IC_75[1], colour = "IC 75 %"),
    linewidth = 1,
    linetype = "dotted"
  ) +
  geom_vline(
    aes(xintercept = IC_75[2], colour = "IC 75 %"),
    linewidth = 1,
    linetype = "dotted"
  ) +

  # Légendes
  scale_fill_manual(
    name = "",
    values = c("Densité" = "grey70")
  ) +
  scale_colour_manual(
    name = "",
    values = c(
      "Moyenne" = "black",
      "Quantile 75 %" = "blue",
      "IC 75 %" = "red"
    )
  ) +

  # Axe X en millions d’euros
  scale_x_continuous(
    name = "Réserve totale (M€)",
    labels = scales::label_number(scale = 1e-6, suffix = " M€")
  ) +

  # Axe Y = densité (sans unité)
  labs(
    y = "Densité"
  ) +

  # Annotations (cohérentes avec l’échelle)
  annotate(
    "text",
    x = mean_R,
    y = max(dens$y) * 0.9,
    label = paste0("BE = ", round(mean_R / 1e6, 2), " M€"),
    color = "black",
    hjust = -0.1,
    size = 4
  ) +
  
  annotate(
    "text",
    x = Q75_R,
    y = max(dens$y) * 0.8,
    label = paste0("Q75 = ", round(Q75_R / 1e6, 2), " M€"),
    color = "blue",
    hjust = -0.1,
    size = 4
  ) +
  
  annotate(
    "text",
    x = mean(IC_75),
    y = max(dens$y) * 0.7,
    label = paste0(
      "IC 75% = [",
      round(IC_75[1] / 1e6, 2), ", ",
      round(IC_75[2] / 1e6, 2), "] M€"
    ),
    color = "red",
    size = 4
  ) +

  # Thème
  theme_custom +
  theme(
    legend.position = "bottom",
    legend.box = "horizontal"
  )

```








```{r}
# Ordonner les méthodes par PSAP
resultats_reserve$Methode <- reorder(
  resultats_reserve$Methode,
  resultats_reserve$PSAP
)

ggplot(
  resultats_reserve,
  aes(y = Methode, x = PSAP)
) +
  # 1. Intervalle de confiance
  geom_errorbarh(
    aes(xmin = IC_inf, xmax = IC_sup),
    height = 0.25,
    color = "#060"
  ) +
  
  # 2. Point PSAP
  geom_point(
    aes(color = "PSAP"),
    size = 3
  ) +
  
  # 3. Point Quantile 75 %
  geom_point(
    aes(x = Quantile_75, color = "Quantile 75 %"),
    shape = 18,
    size = 4
  ) +
  
  # 4. Facet titre
  facet_grid(~ var, labeller = label_parsed) +
  
  # 5. Axes
  scale_x_continuous(
    name = "Montant de réserve",
    labels = scales::label_number(scale = 1e-6, suffix = " M€")
  ) +
  ylab("Méthode") +
  
  # 6. Légende
  scale_color_manual(
    name = "",
    values = c(
      "PSAP" = "#1f78b4",
      "Quantile 75 %" = "#e31a1c"
    )
  ) +
  
  # 7. Thème
  theme_custom +
  theme(
    legend.position = "bottom"
  )

```












